【裁判字號】    89,上更(一),8
【裁判日期】    890125
【裁判案由】    殺人未遂
【裁判全文】
臺灣高等法院刑事判決                  八十九年度上更(一)字第八號
    上  訴  人
    即  被  告  丁○○
    選任辯護人  林信子
右上訴人，因殺人未遂案件，不服臺灣桃園地方法院，八十五年度訴字第一一四二號
，中華民國八十六年六月十三日第一審判決（起訴案號：臺灣桃園地方法院檢察署八
十五年度偵字第八八八六號）提起上訴，經判決後，由最高法院發回更審，本院判決
如左：
    主      文
原判決撤銷。
丁○○殺人未遂，處有期徒刑伍年。
屠刀壹把沒收。
    事      實
丁○○於民國（以下同）八十一年間，曾因犯竊盜罪，經臺灣桃園地方法院判處有期
徒刑三月，緩刑三年，於八十一年八月三十日確定（不構成累犯），猶不知警愓，緣
戊○○申請在桃園縣八德市竹圍里大火房一之一號旁之農地駕設電線桿，準備輸電供
應其新蓋農舍之用，丁○○因認戊○○架設該電線桿影響其出入，乃於八十五年七月
十三日上午十時許前往阻止並與戊○○發生激烈口角，詎其竟回家取出其所有之屠刀
一把返回後，基於殺人之犯意，將屠刀自護套中拔出，並將護套棄於田旁，舉刀追殺
戊○○達百餘公尺，戊○○邊持扁擔相抗邊逃入農田旁之竹林內，惟終不敵而倒於地
上，丁○○見狀即持前開屠刀，口喊要致戊○○於死地，並朝其頭頂要害部位猛砍二
刀，其中第一刀致其頭部頂骨骨折併頭皮裂傷七×二×一公分之切割傷，第二刀幸經
黃某以左手按住頭頂之傷口，以右手撥掃擋開第二刀，適其右前臂擋住刀背以保護其
頭部，致右前臂腫痛約二公分，並奮力爬起向其胞弟求援，經送醫急救，始倖免於難
。案經戊○○訴由桃園縣警察局桃園分局報請臺灣桃園地方法院檢察署檢察官偵查起
訴。
    理      由
一、訊據上訴人即被告丁○○固坦承於右揭時地持刀傷害告訴人戊○○之事實，惟矢
    口否認有殺人之犯意，並辯稱：「伊係遭告訴人兄弟毆打而回去帶刀，因正當防
    衛而以扣案之菜刀未拔出護套打傷告訴人，伊並無殺人之意思」云云。
二、惟查右揭犯罪事實，業據告訴人戊○○指訴綦詳，並經証人黃坤上、黃承松、黃
    承福及范增旺証述屬實，復有台灣省立桃園醫院診斷證明書、八十六年一月八日
    八六桃醫醫秘字第七號函各一紙及照片八幀附卷可稽。又告訴人戊○○堅決否認
    有與其兄弟共同毆打被告之情事，且告訴人之兄弟黃承松（兄）黃承福（弟）亦
    均供稱當時是過去勸架，（見原審卷第三九、四０頁）而被告於警訊中供稱：我
    沒有受傷，（見偵查卷第三頁）倘告訴人兄弟當時若有毆打被告，被告應不可能
    無受傷之理，足見告訴人否認有與其兄弟共同毆打被告之情事，應可採信，是被
    告之子丙○○供證：他們在電線桿那邊打架時我有在場，他們兄弟（指告訴人兄
    弟）打我爸云云，（本院八十九年一月十二日筆錄）核與事實不符應不足採。茲
    告訴人兄弟既無毆打被告之事，則被告與告訴人爭吵後返回家中取刀行凶，自無
    主張正當防衛之餘地。又被告係以連刀柄長約一台尺五寸之屠刀一把而非以扣案
    之菜刀一把對告訴人行凶，業據告訴人指訴綦詳，且經證人黃坤上、黃承松、黃
    承福、范增旺等人供證屬實，而被告行凶時將屠刀自護套（即刀鞘）中拔出，並
    將護套棄於現場之田旁，後該護套被告訴人之父即證人黃坤上撿到交給黃承福呈
    送高明派出所之警員等情，亦據告訴人、證人黃坤上、黃承松、黃承福、甲○○
    （警員）等人供述在卷，又本件扣案之菜刀一把，經勘驗結果，其長、寬度與護
    套並不相符，此有台灣桃園地方法院檢察署檢察官勘驗筆錄及照片兩幀在卷可稽
    ，足見扣案之護套，並非屬扣案菜刀之護套，而係屬行凶時所用屠刀之護套甚明
    ，是被告之女兒即證人乙○○到庭供證：我們家沒有屠刀，只有菜刀，只是刀鞘
    比較長云云（本院八十九年一月十二日筆錄），核與事實不符，應不足採。又依
    告訴人頭頂部所受之切割傷以觀，倘被告行凶時之屠刀並未拔出護套，應不致生
    該切割傷，可見被告係將屠刀自護套中拔出而對告訴人行凶無訛，又被告係以屠
    刀朝告訴人頭頂部之要害部位猛砍二刀，其中第一刀致其頭部頂骨骨折併頭皮裂
    傷七ｘ二ｘ一公分之切割傷，第二刀幸經告訴人以左手按住頭頂之傷口，以右手
    撥掃擋開第二刀，適其右前臂擋住刀背以保護其頭部，致右前臂腫痛約二公分而
    未造成切割傷等情，業據告訴人在本院調查、審理中供述甚詳（見本院八十九年
    一月十二日、一月十八日筆錄），證人陳三於本院前審到庭證稱：「其看見被告
    與告訴人發生口角，吵完後即離開，並未見到動手，有無殺人，伊並不知道」等
    語（見本院上訴卷八十六年十月十三日訊問筆錄）足見該證人僅看見被告與告訴
    人發生口角之情形，其後因其在現場架設電桿未看見被告持屠刀砍殺告訴人之情
    形，其所證自不得據為被告有利之認定。按被告用以行凶之屠刀鋒利異常，以之
    砍人，應足致人於死，此為被告所明知，被告竟持前開屠刀，口喊要致告訴人於
    死地，並朝告訴人頭頂要害猛砍二刀，顯見被告於下手行凶之際，具有殺人之犯
    意而非意在傷害甚明，綜上所述，被告上揭所辯，委係圖卸刑責之詞，應不足採
    ，惟因告訴人被砍殺後奮力爬起，向其胞弟求援，經送醫急救而未致於死，被告
    殺人未遂之罪證明確，犯行洵堪認定。
三、核被告所為，係犯刑法第二百七十一條第二項、第一項之殺人未遂罪，因其殺人
    行為尚在未遂階段，應按既遂犯之刑減輕其刑，原審據以論科，被告上訴意旨矢
    口否認有殺人犯意指摘原判決不當固無可取，惟查被告以屠刀猛砍告訴人第二刀
    時，告訴人究以右手臂如何擋住第二刀，何以未如一般情形造成右手臂切割傷，
    而造成腫痛約二公分，原判決未於事實欄明白記載認定，並於理由欄明，且被
    告事後已於八十六年十一月四日在台灣桃園地方法院桃園簡易庭與告訴人成立和
    解，由被告賠償原告新台幣十二萬元，現已給付完畢，業據告訴人供述在卷，並
    有和解筆錄影本附本院八十六年度上訴字第四００三號卷第六二頁可稽，原審未
    及審酌，均有未洽，原判決既有上述可議之處，自應由本院將原判決予以撤銷改
    判，審酌被告曾於八十一年間因犯竊盜罪經原審判處有期徒刑三月，緩刑三年，
    於八十一年八月三十日確定（不構成累犯）為被告所是認，並有原審、本院被告
    全國前案紀錄表附卷可稽，仍不知警惕，及其犯罪之動機、犯罪時所受之刺激，
    因小怨即下重手殺人，性情暴戾，惡性非輕，事後現已與被害人戊○○成立和解
    賠償損害等一切情狀，量處如主文所示之刑。至被告行兇所用屠刀一把，係被告
    所有供犯殺人罪所用之物，雖未經扣案，惟並無證據顯示其業已滅失，仍應依刑
    法第三十八條第一項第二款之規定併予宣告沒收。另外，扣案之菜刀一把，經檢
    察官勘驗結果，其長、寬度與護套並不相符，並非被告犯本案殺人罪所用之物，
    又非違禁物，尚乏沒收依據，故不諭知沒收，併予明。
四、據上論斷，應依刑事訴訟法第三百六十九條第一項前段、第三百六十四條、第二
    百九十九條第一項前段，刑法第二百七十一條第二項、第一項、第二十六條前段
    、刑法第三十八條第一項第二款，判決如主文。
本案經檢察官鄭龍照到庭執行職務。
中     華     民     國    八十九   年       一       月      二十五    日
                             臺灣高等法院刑事第十庭
                                 審判長法  官  蔡  長  溪
                                       法  官  溫  耀  源
                                       法  官  楊  貴  志
右正本證明與原本無異。
如不服本判決應於收受送達後十日內向本院提出上訴書狀，其未敘述上訴之理由者並
得於提起上訴後十日內向本院補提理由書（均須按他造當事人之人數附繕本）。
                                       書記官  沈  秀  容
中     華     民     國    八十九   年       一       月     二十七     日
附錄：本案論罪科刑法條全文
刑法第二百七十一條第二項、第一項
前項之未遂犯罰之。
殺人者，處死刑、無期徒刑或十年以上有期徒刑。


司法院資訊處製作；財團法人民間司法改革基金會備份。
